【裁判字號】    89,台上,5833
【裁判日期】    891005
【裁判案由】    偽造文書
【裁判全文】
最高法院刑事判決                              八十九年度台上字第五八三三號
    上  訴  人  甲○○
右上訴人因偽造文書案件，不服台灣高等法院中華民國八十六年十二月十六日第二審
判決（八十六年度上訴字第一五六號，起訴案號：台灣桃園地方法院檢察署八十四年
度偵字第五九五九、七七四一、七五二二號），提起上訴，本院判決如左：
    主  文
原判決關於偽造私文書部分撤銷，發回台灣高等法院。
    理  由
本件原判決認定泛銘財務顧問股份有限公司（以下稱泛銘公司），代理新加坡厚利銀
行（以下稱厚利銀行）在國內從事外幣保證金交易。上訴人甲○○自民國八十二年二
月間起，受僱於泛銘公司擔任延攬客戶從事上述交易之經紀人，全權為客戶從事操作
外幣保證金買賣之工作。並於同年十二月七日另與宋狄釗設立泛權財務顧問有限公司
，亦透過泛銘公司與厚利銀行簽約而為相同之交易。復自八十三年五月間起以泛運財
務管理諮詢之名義，仍為泛銘公司招攬客戶繼續相同之業務。上訴人自八十二年底起
操作不當造成客戶虧損，為博取客戶信賴繼續授權其操作外幣買賣以獲取佣金，乃至
桃園縣中壢市中原大學附近某印刷廠，印製厚利銀行之空白對帳單及客戶帳單餘額明
細表，並於上開中原大學附近象文堂刻印店，利用不知情之店內人員偽刻厚利銀行（
ＨＡＬＬＲＩＣＨＢＡＮＫＩＮＣ）之圓形章及盤房「黎心娟」之印章各一枚，並基
於概括之犯意，遇有客戶向其查詢帳戶餘額時，即在其桃園縣中壢市○○○○街七十
九號十一樓之七住處，偽填盈餘金額於上開偽印之空白對帳單及明細表上，並以偽刻
之上開印章二枚蓋於其上，偽造成厚利銀行之對帳單與明細表，並將之交與查詢之林
張敏鈴、陳秀鳳等客戶而用以行使，以隱瞞其操作虧損之實情，使如原判決附表四所
示之三十五名客戶，均陷於錯誤而以為上訴人操作獲利甚豐，而繼投注更多資金或介
紹親友委由上訴人操作，導致所有投資款大多為上訴人操作不當虧損，足生損害於客
戶之權益及泛銘公司對各該交易之管理。其間上訴人見外幣匯率漲跌幅甚鉅，為賺取
買賣差價及繼續獲取操作佣金，暨為掩飾其操作虧損及流用客戶資金之實情，且其業
務上又持有客戶之匯款單而有機可乘，乃意圖為自己不法之所有，並基於概括之犯意
，先於八十四年初，在其上開住處偽造林張敏鈴之印章一枚，偽造林張敏鈴與泛銘公
司所簽立之合約書乙份，並以林張敏鈴名義開立與邱睦秦共用之Ｂ六六二八帳戶，供
上訴人操作提領款項之用，並先後多次在其前揭住處偽造客戶陳石大、黃柏森、陳美
蓮等人提款單並用印，致厚利銀行誤以為係上開客戶本人提領，而將款匯存入上開Ｂ
六六二八號帳戶，供上訴人操作外幣保證金買賣及應付其他客戶提領週轉之用，合計
詐得美金八萬一千元（其中包括由陳美蓮匯入之美金三萬元中轉出二萬元存入上開帳
戶）。迄八十四年四月間止，上訴人共招攬原判決附表四所示之三十五名客戶，上開
客戶總計匯入投資款美金一百零四萬九千五百二十元，除其中美金三十三萬二千八百
十八元，已為客戶領取外，其餘款項連同上訴人所得佣金，均操作虧損耗盡，嗣於八
十四年四月二十七日，上訴人因無力彌補此鉅額損失，乃於犯罪未被偵查犯罪機關發
覺前至台灣桃園地方法院檢察署自首接受裁判等情。因而撤銷第一審關於論處上訴人
背信罪刑部分之判決，改判論處上訴人連續行使偽造私文書罪刑，固非無見。
惟查：(一)、認定犯罪事實所憑之證據，須實際存在，就該案卷宗不難考見者，始克當
之。倘判決書內所記載之證據，與卷宗內筆錄或文件之內容不相適合，則其判決之根
據，實際上並不存在，自屬採證違法。原判決事實欄認定上訴人自八十四年初起，先
後多次在其住處偽造陳石大、黃柏森、陳美蓮等人提款單並用印，致厚利銀行誤以為
係上開客戶本人提款，而將款匯入指定之邱睦秦帳戶，合計詐得美金八萬一千元等情
（原判決正本第二頁背面第十四行起至第十五頁第四行），係以前開事實，業據上訴
人於調查站訊問中、檢察官偵查中、第一審及原審法院審理中，均供承不諱，為其主
要之論據。然上訴人否認有上開部分之犯行，辯稱：伊並未提款等語（原審卷第一○
九頁）。而上訴人於調查站訊問中供稱：伊未將陳石大、黃柏森二人與厚利公司之合
約書交泛銘公司完成簽約，而伊私將陳石大投資資金美金二萬元，匯入邱睦秦Ｂ六六
五六號帳戶，將黃柏森投資資金美金六千元匯入張淑玲Ｂ六六二三號帳戶，……私自
將陳美蓮欲存入之款項美金二萬元挪用，擅改匯款單匯入邱睦秦、林張敏鈴共同之Ｂ
六六二八號帳戶（八十四年度偵字第七七四一號卷第十五頁背面、第十六頁）；於偵
查中供稱：伊與陳秀鳳為陳美蓮在銀行匯款時，伊在陳美蓮匯款單右下方註明欄，寫
下邱睦秦的帳號二萬元，……邱睦秦帳戶的錢是伊領的，只要印章及簽名符合，經泛
銘公司行政人員批就可以了（八十四年度偵字第八八二六號卷第二十頁、第二十一頁
）；於第一審審理中供稱：伊因操作外匯虧損，就將客戶的錢存入邱睦秦戶頭，用以
操作外匯及周轉，賺錢後再提出來存入客戶的帳戶（第一審卷第十九頁背面）；有時
客戶要提款，但已虧損，就把別的客戶之錢先匯入，讓那個客戶提（第一審卷第二十
頁）；黃柏森的部分，伊匯入別的客戶帳戶內，供別人提領（第一審卷第二十七頁）
；在填匯款單時，會註明匯款者（即客戶）的代號，我變更代號（第一審卷第五十頁
）；伊在陳美蓮的匯款單上多寫一個代碼，然後交給銀行小姐；趁他們不注意時，多
寫一個代碼，厚利銀行收到時，會打電話問伊二個代碼各要匯入多少錢，伊再跟他們
確定（第一審卷第五十一頁）；伊在匯款單上寫上帳號交給客戶，客戶影印一張給伊
，伊用立可白塗掉更改帳號後，傳真給泛銘；黃柏森把一筆資金交給我，由我去操作
，其他人都是自己到銀行匯款；提款要經過泛銘（第一審卷第九十六至九十八頁，第
一審誤編為六十六至六十八頁）；伊是將陳石大、陳美蓮之資金匯入厚利銀行帳戶，
伊並未保管資金（第一審卷第一二四頁，第一審誤編為九十四頁）；於原審供稱：伊
前後更改陳石大、黃柏森、陳美蓮等人匯單（原審卷第一四三頁背面）。上訴人均未
供稱其曾偽造陳石大、黃柏森、陳美蓮等人提款單並用印，致厚利銀行陷於錯誤而匯
款入邱睦秦帳戶等情。且陳秀鳳於調查站訊問中（八十四年度偵字第五九五九號卷第
二十九、三十頁），陳美蓮於偵查中（八十四年度偵字第八八二六號卷第四頁），陳
石大於其告訴狀（八十四年度偵字第一一四三四號卷）及第一審中（第一審卷第一三
四頁背面、第一審誤編為第一○四頁），亦均未曾指稱上訴人有偽造提款單並用印等
情節。原審認定上開事實所憑之證據，核與卷內上訴人等之筆錄內容不盡相符，難謂
無違背證據法則之違法。(二)、審理事實之法院，對於被告有利及不利之證據，應從各
方面詳予調查，以期發現真實。本件如原判決附表四所示之被害人等，因認邱睦秦與
上訴人有共犯關係，而對其提出告訴或在告訴狀中予以指陳（八十四年度偵字第八八
二六號卷、八十四年度偵字第一一四三四號卷第四頁），而原判決於事實欄記載：邱
睦秦部分另案偵查中（原判決正本第三頁第二、三行）。惟上訴人供稱：邱睦秦帳戶
是伊私自開立的，邱睦秦並不知情（八十四年度偵字第七七四一號卷第十六頁），而
邱睦秦涉嫌共同詐欺部分，並經台灣桃園地方法院檢察署以八十四年度偵字第八八二
六號為不起訴處分（第一審卷第一○四頁，第一審誤編為第七十四頁）。則邱睦秦是
否為本案之共犯？苟邱睦秦並非本案之共犯，則上訴人以其名義私自開立帳戶（原判
決正本第二頁最後一行），此部分是否成立偽造私文書之罪？其與上訴人其餘之偽造
私文書犯行，是否有連續犯裁判上一罪之關係？此與上訴人本件犯罪實情如何攸關，
原審未詳為調查釐清，復未於事實欄明確記載及於理由詳細說明，率行判決，顯有可
議。(三)、有罪判決書之事實一欄，為判斷其適用法令當否之準據，應將法院依職權認
定與論罪科刑有關之事實，諸凡犯罪之時間、地點、方法、態樣以及適用法律有關之
事項，均應為詳實之記載，然後於理由內逐一說明其憑以認定之證據，並使事實認定
與理由說明，互相適合，方為合法。倘若事實認定與理由說明，不相一致，或事實或
理由欄內之記載，前後齟齬，按諸刑事訴訟法第三百七十九條第十四款後段規定，均
屬判決理由矛盾之當然違背法令。原判決事實欄並未記載上訴人有如何更改客戶匯款
代號之犯行，然於理由欄說明：上訴人有更改客戶匯款代號部分，亦與證人即世華商
業銀行中壢分行行員謝雅玲證述符合等情（原判決正本第四頁第四行至第五行）。其
事實欄之認定與理由欄之說明不盡相符，亦有可議。上訴意旨指摘原判決關於此部分
不當，尚非全無理由，應認有撤銷發回更審之原因。
據上論結，應依刑事訴訟法第三百九十七條、第四百零一條，判決如主文。
中      華      民      國    八十九    年      十      月      五      日
                              最高法院刑事第五庭
                                  審判長法官  董  明  霈
                                        法官  丁  錦  清
                                        法官  林  茂  雄
                                        法官  王  居  財
                                        法官  張  祺  祥
      右正本證明與原本無異
                                              書  記  官
中      華      民      國    八十九    年      十      月     十三     日


司法院資訊處製作；財團法人民間司法改革基金會備份。
